ACORDAO-COMPLETO-2486427

ACÓRDÃO 1627/2021 ATA 25/2021 - PLENÁRIO

VISTOS, relatados e discutidos estes autos de representação formulada pela SecexEstataisRJ, a fim de que seja apurada a indicação de membro para a Diretoria Executiva da Petróleo Brasileiro S.A. (Petrobras) em situação de potencial conflito de interesses, bem como da extensão e suficiência das medidas mitigadoras adotadas pela área de Compliance da Petrobras acerca da matéria.;
ACORDAM os Ministros do Tribunal de Contas da União, reunidos em Sessão Plenária, ante as razões expostas pelo Relator, em: 
9.1. com fundamento nos arts. 235 e 237, inciso VI, do Regimento Interno deste Tribunal, e no art. 103, §1º da Resolução/TCU 259/2014, conhecer da presente representação, uma vez preenchidos os seus requisitos de admissibilidade, para, no mérito, considerá-la improcedente; 
9.2. comunicar à Petrobras e ao representante o inteiro teor da presente decisão; 
9.3. com fundamento no art. 31, §1º, inciso I, da Lei 12.527/2011 (Lei de Acesso à Informação) , manter as restrições de divulgação de informações confidenciais constantes destes autos, quais sejam, relatórios de BCI apresentados e atas de reunião;
9.4. com fundamento no art. 237, parágrafo único, c/c o art. 250, inciso I, do Regimento Interno/TCU, arquivar os presentes autos.

Representação com a finalidade de aprofundar as questões tratadas em acompanhamento referente à adequação das entidades estatais à Lei 13.303/2016.

Petróleo Brasileiro S.A..

3. Interessados/Responsáveis: não há.

13.1. Ministros presentes: Ana Arraes (Presidente), Walton Alencar Rodrigues, Benjamin Zymler, Aroldo Cedraz, Raimundo Carreiro (Relator), Bruno Dantas e Jorge Oliveira.
13.2. Ministro-Substituto convocado: Marcos Bemquerer Costa.
13.3. Ministros-Substitutos presentes: Augusto Sherman Cavalcanti, André Luís de Carvalho e Weder de Oliveira.

RAIMUNDO CARREIRO

Reproduzo, na íntegra, a instrução lavrada no âmbito da SecexFinanças, com a qual se manifestou de acordo o seu corpo dirigente (peças 27/28) :
INTRODUÇÃO
1.	Trata-se de processo apartado constituído com a finalidade de aprofundar as questões tratadas em Relatório de Acompanhamento - Adequação das entidades estatais à Lei 13.303/2016 - Observância do regime de requisitos, condições e vedações estabelecido na Lei para o exercício de funções como administrador ou membro do Conselho Fiscal, conforme despacho do Exmo. Ministro José Mucio Monteiro à peça 119 (21/12/2018) do TC Processo 018.083/2018-8, a fim de que seja apurada a indicação de membro para a Diretoria Executiva da Petróleo Brasileiro S.A. (Petrobras) em situação de potencial conflito de interesses (item 4.5.2.) , bem como da extensão e suficiência das medidas mitigadoras adotadas pela área de Compliance da Petrobras acerca da matéria (peça 1, p. 1) .
HISTÓRICO
2.	O Relatório que deu embasamento ao despacho supracitado, tendo como base fiscalização realizada na Petrobras com o objetivo de verificar a adequação e observância, por parte das entidades estatais, dos requisitos, condições e vedações, estabelecidos na Lei 13.303/2016 para exercer as funções de administrador ou membro de Conselho Fiscal, adotou o encaminhamento proposto pela unidade técnica, conforme a seguir (peça 1) :
21. Diante do exposto, submetem-se os autos à consideração superior, com as seguintes propostas: 
22. autuar processo apartado, com natureza de representação, a fim de que seja apurada a indicação de membro para a Diretoria Executiva da Petróleo Brasileiro S.A. (Petrobras) em situação de potencial conflito de interesses, bem como da extensão e suficiência das medidas mitigadoras adotadas pela área de Compliance da Petrobras acerca da matéria;
 (...) 
3. 	O Relatório de Acompanhamento (peça 131 do TC Processo 018.083/2018-8) contém a seguinte conclusão relacionada à irregularidade:
271. Em que pese o esforço das áreas de Conformidade da Petrobras de adotar medidas mitigadoras de eventual conflito de interesse do Diretor indicado, impondo uma série de medidas de segregação de informação nos processos decisórios que envolvam interesses do Grupo Compass, entende-se que a criação dos procedimentos específicos descritos na GABPRE 0220/2018 e propostos pela CIRS em sua 107ª reunião fragilizam a Governança da estatal e tornam-na menos eficiente, por instituírem mais mecanismos e instâncias de controle e verificação de integridade, além de contrariar o disposto no art. 17, § 2º, inciso V, da Lei 13.303/2016. Deve-se frisar, ainda, que o procedimento específico recomendado pela CIRS possui natureza bastante particular, não extensível a outros agentes, não se revestindo, portanto, das características de impessoalidade e generalidade esperadas para as regras de compliance e governança corporativa. 
272. Nesse sentido, considerando o caráter de excepcionalidade dos procedimentos mitigadores de risco estabelecidos pela CIRS em relação ao possível conflito de interesse do Diretor com as matérias atinentes ao Grupo Compass, bem como considerando a ausência de pronunciamento do Comitê a respeito dos potenciais conflitos relacionados à atuação pregressa do indicado em empresas do BG Group, considera-se pertinente propor, nos termos do art. 246 do Regimento Interno do TCU, a autuação de processo de representação específico com o objetivo de aprofundar o exame das circunstâncias de eventual conflito de interesse na atuação do Diretor indicado, bem como da extensão e suficiência das medidas mitigadoras adotadas pela área de Compliance da Petrobras acerca da matéria. 
EXAME TÉCNICO 
4.	De início, cabe destacar os seguintes excertos da Lei 13.303/2016, que tratam de requisitos para exercício do cargo de conselheiro e de diretor das empresas estatais:
Art. 17. Os membros do Conselho de Administração e os indicados para os cargos de diretor, inclusive presidente, diretor-geral e diretor-presidente, serão escolhidos entre cidadãos de reputação ilibada e de notório conhecimento, devendo ser atendidos, alternativamente, um dos requisitos das alíneas "a", "b" e "c" do inciso I e, cumulativamente, os requisitos dos incisos II e III:
I - ter experiência profissional de, no mínimo:
a) 10 (dez) anos, no setor público ou privado, na área de atuação da empresa pública ou da sociedade de economia mista ou em área conexa àquela para a qual forem indicados em função de direção superior; ou
b) 4 (quatro) anos ocupando pelo menos um dos seguintes cargos:
1. cargo de direção ou de chefia superior em empresa de porte ou objeto social semelhante ao da empresa pública ou da sociedade de economia mista, entendendo-se como cargo de chefia superior aquele situado nos 2 (dois) níveis hierárquicos não estatutários mais altos da empresa;
2. cargo em comissão ou função de confiança equivalente a DAS-4 ou superior, no setor público;
3. cargo de docente ou de pesquisador em áreas de atuação da empresa pública ou da sociedade de economia mista;
c) 4 (quatro) anos de experiência como profissional liberal em atividade direta ou indiretamente vinculada à área de atuação da empresa pública ou sociedade de economia mista;
II - ter formação acadêmica compatível com o cargo para o qual foi indicado; e
III - não se enquadrar nas hipóteses de inelegibilidade previstas nas alíneas do inciso I do caput do art. 1º da Lei Complementar nº 64, de 18 de maio de 1990 , com as alterações introduzidas pela Lei Complementar nº 135, de 4 de junho de 2010.
§ 1º O estatuto da empresa pública, da sociedade de economia mista e de suas subsidiárias poderá dispor sobre a contratação de seguro de responsabilidade civil pelos administradores.
§ 2º É vedada a indicação, para o Conselho de Administração e para a diretoria:
I - de representante do órgão regulador ao qual a empresa pública ou a sociedade de economia mista está sujeita, de Ministro de Estado, de Secretário de Estado, de Secretário Municipal, de titular de cargo, sem vínculo permanente com o serviço público, de natureza especial ou de direção e assessoramento superior na administração pública, de dirigente estatutário de partido político e de titular de mandato no Poder Legislativo de qualquer ente da federação, ainda que licenciados do cargo;
II - de pessoa que atuou, nos últimos 36 (trinta e seis) meses, como participante de estrutura decisória de partido político ou em trabalho vinculado a organização, estruturação e realização de campanha eleitoral;
III - de pessoa que exerça cargo em organização sindical;
IV - de pessoa que tenha firmado contrato ou parceria, como fornecedor ou comprador, demandante ou ofertante, de bens ou serviços de qualquer natureza, com a pessoa político-administrativa controladora da empresa pública ou da sociedade de economia mista ou com a própria empresa ou sociedade em período inferior a 3 (três) anos antes da data de nomeação;
V - de pessoa que tenha ou possa ter qualquer forma de conflito de interesse com a pessoa político-administrativa controladora da empresa pública ou da sociedade de economia mista ou com a própria empresa ou sociedade.
5.	No que tange ao cargo de conselheiro independente, destaca-se o seguinte excerto da nova Lei das Estatais:
Art. 22. O Conselho de Administração deve ser composto, no mínimo, por 25% (vinte e cinco por cento) de membros independentes ou por pelo menos 1 (um) , caso haja decisão pelo exercício da faculdade do voto múltiplo pelos acionistas minoritários, nos termos do art. 141 da Lei nº 6.404, de 15 de dezembro de 1976 .
§ 1º O conselheiro independente caracteriza-se por:
I - não ter qualquer vínculo com a empresa pública ou a sociedade de economia mista, exceto participação de capital;
II - não ser cônjuge ou parente consanguíneo ou afim, até o terceiro grau ou por adoção, de chefe do Poder Executivo, de Ministro de Estado, de Secretário de Estado ou Município ou de administrador da empresa pública ou da sociedade de economia mista;
III - não ter mantido, nos últimos 3 (três) anos, vínculo de qualquer natureza com a empresa pública, a sociedade de economia mista ou seus controladores, que possa vir a comprometer sua independência;
IV - não ser ou não ter sido, nos últimos 3 (três) anos, empregado ou diretor da empresa pública, da sociedade de economia mista ou de sociedade controlada, coligada ou subsidiária da empresa pública ou da sociedade de economia mista, exceto se o vínculo for exclusivamente com instituições públicas de ensino ou pesquisa;
V - não ser fornecedor ou comprador, direto ou indireto, de serviços ou produtos da empresa pública ou da sociedade de economia mista, de modo a implicar perda de independência;
VI - não ser funcionário ou administrador de sociedade ou entidade que esteja oferecendo ou demandando serviços ou produtos à empresa pública ou à sociedade de economia mista, de modo a implicar perda de independência;
VII - não receber outra remuneração da empresa pública ou da sociedade de economia mista além daquela relativa ao cargo de conselheiro, à exceção de proventos em dinheiro oriundos de participação no capital.
6.	Com base na leitura dos artigos da Lei 13.303/2016 citados acima, comprova-se que é necessária determinada experiência profissional mínima de 4 a 10 anos, formação acadêmica compatível com o cargo e  não se enquadrar nas hipóteses de inelegibilidade previstas em lei nem ter ou vir a ter qualquer forma de conflito de interesses com a entidade, para tornar-se conselheiro ou diretor de empresa estatal, além disso, para ser conselheiro independente de estatal, o indicado não deve ter qualquer vínculo com a empresa pública, exceto participação de capital.
7.	Em relação à nomeação de membros do conselho de administração e diretoria, destacam-se os seguintes artigos da Lei 6.404/76 (Lei das Sociedades Anônimas) :
 (...) 
Art. 146.  Poderão ser eleitas para membros dos órgãos de administração pessoas naturais, devendo os diretores ser residentes no País.  (Redação dada pela Lei nº 12.431, de 2011) .
§ 1o A ata da assembléia-geral ou da reunião do conselho de administração que eleger administradores deverá conter a qualificação e o prazo de gestão de cada um dos eleitos, devendo ser arquivada no registro do comércio e publicada.  (Redação dada pela Lei nº 10.303, de 2001) 
§ 2o A posse do conselheiro residente ou domiciliado no exterior fica condicionada à constituição de representante residente no País, com poderes para receber citação em ações contra ele propostas com base na legislação societária, mediante procuração com prazo de validade que deverá estender-se por, no mínimo, 3 (três) anos após o término do prazo de gestão do conselheiro.  (Redação dada pela Lei nº 10.303, de 2001) 
Art. 147. Quando a lei exigir certos requisitos para a investidura em cargo de administração da companhia, a assembléia-geral somente poderá eleger quem tenha exibido os necessários comprovantes, dos quais se arquivará cópia autêntica na sede social.
§ 1º São inelegíveis para os cargos de administração da companhia as pessoas impedidas por lei especial, ou condenadas por crime falimentar, de prevaricação, peita ou suborno, concussão, peculato, contra a economia popular, a fé pública ou a propriedade, ou a pena criminal que vede, ainda que temporariamente, o acesso a cargos públicos.
§ 2º São ainda inelegíveis para os cargos de administração de companhia aberta as pessoas declaradas inabilitadas por ato da Comissão de Valores Mobiliários.
§ 3o O conselheiro deve ter reputação ilibada, não podendo ser eleito, salvo dispensa da assembléia-geral, aquele que:  (Incluído pela Lei nº 10.303, de 2001) 
I - ocupar cargos em sociedades que possam ser consideradas concorrentes no mercado, em especial, em conselhos consultivos, de administração ou fiscal; e  (Incluído pela Lei nº 10.303, de 2001) 
II - tiver interesse conflitante com a sociedade.  (Incluído pela Lei nº 10.303, de 2001) 
§ 4o A comprovação do cumprimento das condições previstas no § 3o será efetuada por meio de declaração firmada pelo conselheiro eleito nos termos definidos pela Comissão de Valores Mobiliários, com vistas ao disposto nos arts. 145 e 159, sob as penas da lei.  (Incluído pela Lei nº 10.303, de 2001) 
 (...) 
Art. 156. É vedado ao administrador intervir em qualquer operação social em que tiver interesse conflitante com o da companhia, bem como na deliberação que a respeito tomarem os demais administradores, cumprindo-lhe cientificá-los do seu impedimento e fazer consignar, em ata de reunião do conselho de administração ou da diretoria, a natureza e extensão do seu interesse.
§ 1º Ainda que observado o disposto neste artigo, o administrador somente pode contratar com a companhia em condições razoáveis ou eqüitativas, idênticas às que prevalecem no mercado ou em que a companhia contrataria com terceiros.
§ 2º O negócio contratado com infração do disposto no § 1º é anulável, e o administrador interessado será obrigado a transferir para a companhia as vantagens que dele tiver auferido.
8.	Da análise dos artigos transcritos da Lei 6.404/1976, constata-se que para eleição de membros do conselho de administração de companhias é necessário que os diretores tenham residência no país, havendo requisitos para assunção do cargo, bem como casos de inexigibilidade para ocupação de cargos da companhia, ou seja, o conselheiro tem de ter uma reputação ilibada para ser eleito, porém, tal lei previu dois casos de dispensa de exigência por parte da assembleia geral para não eleição de conselheiro: a) o indicado ocupar cargos em sociedades concorrentes no mercado e b) haver conflito de interesse com a sociedade.
9.	 Além disso, a Lei das S.A. previu que o administrador não deve intervir em atos ou deliberações que possam ocasionar conflito de interesses com a entidade da qual faz parte, devendo ser registrados em atas de reunião a natureza e extensão do interesse do indicado.
10.		Em resposta ao Ofício 621/2019-TCU/SecexEstatais, a Petrobras apresentou, tempestivamente, as seguintes informações e/ou esclarecimentos, constantes da peça 3, de forma síntese:
10.1.	que a adoção de medidas restritivas, no caso concreto, resta prejudicada, pois o Sr. Nelson Luiz costa Silva não mais integra os quadros da companhia, tendo sido dispensado em 31/12/2018;
10.2.	 que o artigo 20 do Estatuto Social da Petrobras (ES) determina que os membros da Diretoria Executiva (DE) serão eleitos pelo Conselho de Administração (CA) , dentre pessoas naturais residentes no País, devendo, para tanto, observar a capacidade profissional, notório conhecimento e especialização nas respectivas áreas de contato dos indicados, observado o Plano Básico de Organização (PBO) ;
10.3.	que o artigo 30, inciso V, do ES ratifica a competência do CA para a eleição e destituição dos membros da DE, cujos nomes serão propostos pelo Presidente, na forma do artigo 36, §1º, inciso II, do ES;
10.4.	que o Comitê de Pessoas (COPE) , anteriormente denominado Comitê de Indicação, Remuneração e Sucessão (CIRS) , órgão estatutário vinculado diretamente ao CA, possui, como uma de suas atribuições, conforme item 4.1, alíneas "a.9" e "a.5" de seu Regimento Interno, (i) avaliar e propor ao CA critérios de integridade e compliance, bem como demais critérios e requisitos relacionados ao processo de eleição e destituição de membros da DE; e (ii) apoiar o Conselho de Administração no processo de seleção e indicação dos membros da Alta Administração (CA, DE e Gerências Executivas) ;
10.5.	que cabe ao Presidente da Companhia indicar nomes para compor os quadros da DE, os quais deverão ser previamente avaliados pelos critérios de integridade e compliance propostos pelo COPE (anteriormente denominado CIRS) e, finalmente, eleitos pelo CA;
10.6.	que o art. 21 do ES prevê que o indicado deve ter reputação ilibada para ocupar o cargo em conselho de administração, não possuindo processos judiciais ou administrativos, pendências comerciais ou financeiras, e tampouco possuir falta grave relacionada ao descumprimento de código de ética, dentre outros;
10.7.	que a Lei 6.404/76 previu, nos arts. 146 e 147, requisitos e impedimentos para ocupação dos cargos de administrador e conselheiro fiscal, comuns a todas as sociedades anônimas;
10.8.	que a nomeação do Sr. Nelson Luiz Costa Silva como membro da Diretoria Executiva da Petrobras foi precedida de avaliação dos critérios de integridade e compliance, o que se denomina como "Background Check de Integridade";
10.9.	que o indicado atuou como CEO do Grupo BG (British Gas) , até maio de 2016 e que na sua recondução, em abril de 2018, tal relação já não existia há dois anos, tendo sido apontada somente a atuação do Sr. Nelson Luiz Costa Silva como membro do Conselho de Administração (Non Executive Director) e Presidente do Comitê de Responsabilidade Corporativa da Compass Group PLC, seguida de propostas de medidas mitigadoras, conforme melhorias implementadas no processo de BCI entre os dois eventos;
10.10.	que em assembleia, realizada em 4/8/2016, a Petrobras aprovou a dispensa do Sr. Nelson Luiz Costa Silva da restrição de ocupar cargo em órgão estatutário da Petrobras, na forma da Resolução CGPAR nº 15/2016, tendo em vista o disposto em seu artigo 2º, inciso X a seguir transcrito: Art. 2º Sem prejuízo das vedações previstas em lei ou no estatuto, não podem participar dos órgãos estatutários das empresas estatais federais, enquanto perdurar a situação: [...] X - os que prestam ou prestaram, nos últimos seis meses, qualquer tipo de serviço a empresa que possa ser considerada concorrente no mercado ou com a qual a estatal tenha estabelecido relacionamento relevante, salvo por dispensa da Assembleia Geral;
10.11.	que, devido à aprovação dessa dispensa, concluiu-se que a anterior relação do Sr. Nelson Luiz Costa Silva com o Grupo BG não seria elemento impeditivo para a recomendação do então denominado CIRS (atual COPE) de sua nomeação e de sua recondução como membro da Diretoria Executiva da Petrobras;
10.12.	que tal recondução também foi precedida de BCI, não tendo sido constatado na ocasião qualquer impeditivo para a permanência do Sr. Nelson Luiz Costa Silva no cargo de membro da Diretoria Executiva da Petrobras;
10.13.	que, aos critérios de integridade e compliance adotados pela Petrobras, acresceram-se os requisitos mínimos e impedimentos para participação em cargos da administração, trazidos pela Lei 13.303/2016, de 30/6/2016;
10.14.	que a nova Lei das Estatais foi editada com o propósito de pôr em relevo a transparência, a eficiência, a governança e a boa gestão das empresas estatais, induzindo um novo padrão ético-funcional a partir da positivação de regras de governança corporativa, dentre outras, destacando-se as novas vedações à indicação de administradores, nos termos do art. 17, §2º, da Lei 13.303/2016;
10.15.	que, no que se refere à eventual existência de conflito de interesses, a doutrina majoritária e a jurisprudência dominante adotam a teoria do conflito material, em que a análise é feita no caso concreto, cabendo ao administrador a responsabilidade por eventual abuso no direito de voto, desse modo, os dispositivos que regulam o conflito de interesses devem ser interpretados na sua perspectiva substancial, ou seja, não haveria uma vedação a priori, cabendo ao administrador realizar um juízo de valor sobre a existência ou não do conflito de acordo com o caso concreto;
10.16.	que o presente caso não se enquadra nas hipóteses de impedimento previstas na Lei 12.813/2013 (artigo 2º4 c/c artigo 6º5 , II) , visto que o Sr. Nelson Luiz Costa Silva não exercia cargo/função em uma empresa estatal antes de atuar como diretor da Petrobras, ou seja, não era considerado agente público, para os fins da referida Lei;
10.17.	que a Lei 12.813/2013 dispõe sobre o conflito de interesses no exercício de cargo ou emprego do Poder Executivo federal e impedimentos posteriores ao exercício do cargo ou emprego;
10.18.	que, no momento da recondução do Sr. Nelson Luiz Costa Silva, em abril de 2018, já não existia relação do Sr. Nelson Luiz Costa Silva com o BG Group há dois anos, ou seja, não haveria que se cogitar acerca da possibilidade de conflito de interesses nesse momento;
10.19.	que o Sr. Nelson Luiz Costa Silva ocupou o cargo de Diretor executivo (Chief Executive Officer - CEO) responsável pela gestão de todos os ativos e investimentos na região, incluindo atividades de exploração e produção de óleo e gás em blocos operados e não operados no Brasil e na Bolívia (equivalentes a 1/3 do total do BG Group) , além das atividades de distribuição de gás e transbordo offshore no Uruguai;
10.20.	que, em sua gestão, a BG tornou-se o maior produtor privado de óleo e gás do Brasil atingindo o recorde de 220 mil barris diários em maio 2016, tendo, ainda no ano de 2016, a BG sido adquirida pela Shell, com a finalidade de aumentar a participação desta última no setor de petróleo brasileiro;
10.21.	que o fato de o BG Group atuar no mesmo mercado que a Petrobras não implica, per si, a existência de conflito de interesses, haja vista que ambos grupos econômicos desenvolveram um histórico de parcerias bem-sucedidas, que culminaram na instalação e operação de oito plataformas FPSOs e dois gasodutos de águas profundas, concluídos dentro do prazo e do orçamento. Além do aporte financeiro nos blocos em que operam por meio de consórcio, o BG Group trouxe importantes contribuições técnicas e tecnológicas;
10.22.	que a Petrobras seria, na verdade, beneficiada com a vinda de administrador de mercado, com experiência em seu ramo de atuação, e não prejudicada;
10.23.	que o indicado, além de sua experiência no BG Group, ocupou inúmeros cargos na administração de importantes sociedades de grande porte, no Brasil e no exterior, tais como membro do CA do Compass Group, presidente mundial de Alumínio da BHP Biliton, Chairman da Comgas, Diretor Comercial Global de Minério de Ferro da Vale, CEO da ALL-América Latina Logística e Diretor Geral da Embraer Europa;
10.24.	que, adicionalmente, o Sr. Nelson Luiz Costa Silva atuou como membro do Conselho de Desenvolvimento Econômico e Social entre 02/06/2014 a 21/01/2016, além de ter sido condecorado no Quadro Suplementar da Ordem de Rio Branco no Grau de Comendador;
10.25.	que com o histórico de grandes realizações na administração das mencionadas sociedades e a conduta ilibada do indicado, a Petrobras entendeu que o fato de ter atuado no BG Group não foi impeditivo, pelos motivos antes expostos, para que a Companhia deixasse de contar com o Sr. Nelson Luiz Costa Silva nos quadros de sua Diretoria Executiva;
10.26.	que o Sr. Nelson Luiz Costa Silva foi reconduzido ao cargo de membro da Diretoria Executiva da Petrobras em Reunião do Conselho de Administração da Petrobras realizada em 25/4/2018, tendo tomado posse no referido cargo em 21/05/2018 com prazo de gestão até 26/3/2019;
10.27.	que, no momento da sua recondução ao cargo, foi considerada a atuação do Sr. Nelson Luiz Costa Silva como membro do Conselho de Administração (Non Executive Director) e Presidente do Comitê de Responsabilidade Corporativa da Compass Group PLC, cuja subsidiária integral brasileira - GR Serviços e Alimentação - mantém contratos com a Petrobras, e foram propostas as seguintes medidas mitigatórias, em consonância com os artigos 156º da Lei nº 6.404/1976 e 4º da Lei nº 12.813/2013: a) implementação de um procedimento específico, através da SEGEPE, capaz de garantir que o indicado não tomará conhecimento de pautas e atas, que estejam relacionadas a Compass ou a qualquer empresa que pertença ao Grupo Compass; b) que o indicado abstenha-se de praticar qualquer ato, que esteja relacionado à Compass Group PLC, à GR Serviços e Alimentação ou a qualquer empresa do Grupo Compass, e que formalize tal abstenção junto ao Comitê Estatutário de Indicação, Remuneração e Sucessão (CIRS) ; c) que o indicado realize semestralmente, comunicação formal aos outros membros da Diretoria Executiva, contendo as empresas controladas, coligadas ou associadas à Compass Group PLC, que possuam relacionamento comercial com a Companhia, ou qualquer empresa do Sistema Petrobras; e d) que a Petrobras emita comunicação formal, endereçada ao Ministério da Transparência Fiscalização e Controladoria Geral da União - CGU e Tribunal de Contas da União - TCU, a respeito do potencial conflito de interesses e medidas adotadas para a sua mitigação, envolvendo as atribuições do indicado enquanto diretor executivo da Petrobras e membro do conselho de administração da Compass, como medida de transparência e a fim de reduzir questionamentos futuros por parte dos órgãos de controle;
10.28.	que houve monitoramento das medidas mitigadoras (peça 13) , conforme anexos apresentados nos autos, não tendo o indicado recebido material de pauta envolvendo o Grupo Compass e tampouco participado de reunião da diretoria com essa pauta (peça 5) , sendo que o indicado enviou e-mail informado aos demais membros da diretoria executiva da sociedade que a Gr Serviços e Alimentação Ltda. era a única empresa do Compass Group PLC que possuía relacionamento comercial com a Petrobras e empresas do Sistema (peças 11 e 12) ;
10.29.	que a comunicação formal emitida pela Petrobras (Carta GAPRE nº 220/2018, de 02/08/2018) , endereçada ao Ministério da Transparência Fiscalização e Controladoria Geral da União (CGU) e TCU, a respeito do potencial conflito de interesses e medidas adotadas para a sua mitigação, envolvendo as atribuições do Sr. Nelson Luiz Costa Silva enquanto Diretor Executivo da Petrobras e membro do Conselho de Administração da Compass Group PL, encontra-se devidamente acostada nos autos (peça 89 do TC Processo 018.083/2018-8) .
11.	Por meio de documento acostado aos autos, a Petrobras apresentou esclarecimentos complementares, de forma síntese (peça 4) ;
11.1.	que a Petrobras implementou e vem aprimorando iniciativas e controles para mitigar riscos potenciais no âmbito da entidade, pois, além atender a Lei das S.A., dispõe de instrumentos, continuamente aprimorados, que tratam da identificação e administração de potenciais conflitos de interesses relativos a seus administradores, citando diversos normativos que tratam do assunto, tais como, Diretrizes de Governança Corporativa da Petrobras, Regimento Interno do Conselho de Administração, Código de Ética do Sistema Petrobras, Guia de Conduta do Sistema Petrobras, Programa Petrobras de Prevenção da Corrupção (PPPC) , Código de Boas Práticas da Petrobras, Política de Indicação da Petrobras e Política de Transações com Partes Relacionadas da Petrobras;
11.2.	que a política de indicação de membros da alta administração e do conselho fiscal explicita o fortalecimento dos princípios de transparência, equidade, accountability, responsabilidade corporativa, independência, foco no resultado e diligência, no tocante aos processos de seleção, indicação e avaliação da elegibilidade dos indicados, que devem ser observados, juntamente com a legislação e o Estatuto Social da Petrobras.
11.3.	que o indicado e nomeado deverá exercer suas atribuições no interesse da companhia, primando pelo atendimento da legislação, das políticas, do código de ética e dos procedimentos adotados pela entidade;
11.4	que a revisão atual da política de indicação introduziu dois novos anexos de requisitos complementares, anexo iv - declaração de elegilibilidade e reputação ilibada e anexo v - informações sobre participações societárias, sendo dispensada apresentação de informação sobre participações não relevantes;
11.5.	que devem ser mantidas as restrições de divulgação de informações confidenciais constantes destes autos, quais sejam, relatórios de BCI apresentados (peças 7 e 8) e atas de reunião (peças 5, 6, 9 e 10) .
12.	Constata-se, desta forma, que o indicado preencheu os requisitos e impedimentos necessários para assumir o cargo em diretoria executiva da Petrobras, tendo sido aprovada em assembleia a dispensa do Sr. Nelson Luiz Costa da restrição de ocupar cargo na entidade por conta de ter prestado serviço a empresa concorrente no mercado em momento pretérito, no caso de atuação como CEO da BG América do Sul, com amparo, inclusive, no art. 147, § 3º, da Lei 6.404/76.
13.	No que tange ao grupo Compass, cujo indicado atuou como membro do Conselho de Administração e Presidente do Comitê de Responsabilidade Corporativa, sendo que sua subsidiária integral brasileira - GR Serviços e Alimentação - teve contratos mantidos com a Petrobras, houve proposta de medidas mitigadoras, com amparo no art. 156 da Lei 6.404/76 e art. 4º da Lei 12.813/2013, devidamente cumpridas, conforme documentos comprobatórios apresentados nestes autos.
CONCLUSÃO
14.	O exame da ocorrência descrita na seção "Exame Técnico" permitiu concluir que não houve ilegalidades ou irregularidades na Petrobras relacionadas à indicação do Sr. Nelson Luiz Costa para ocupar o cargo de diretor executivo da entidade no período de 21/5/2018 a 31/12/2018 (itens 12 e 13) . 
PROPOSTA DE ENCAMINHAMENTO
15.				Diante do exposto, submetem-se os autos à consideração superior, propondo:
a) conhecer da presente representação, satisfeitos os requisitos de admissibilidade previstos nos arts. 235 e 237, inciso III, do Regimento Interno deste Tribunal, e no art. 103, § 1º da Resolução - TCU 259/2014, para, no mérito, considerá-la improcedente; 
b) comunicar à Petrobras e ao representante a decisão que vier a ser adotada nestes autos; 
c) arquivar os presentes autos, nos termos do art. 237, parágrafo único, c/c o art. 250, inciso I, do Regimento Interno/TCU;
d) manter as restrições de divulgação de informações confidenciais constantes destes autos, quais sejam, relatórios de BCI apresentados e atas de reunião, com fulcro no art. 31, § 1º, inciso I, da Lei 12.527/2011 (Lei de Acesso à Informação) .
	É o relatório.

8.1. Taísa Oliveira Maciel (118.488/OAB-RJ) e outros, representando Petróleo Brasileiro S.A..

Não atuou.

Representação formulada por unidade técnica do TCU, a fim de que seja apurada a indicação de membro para a Diretoria Executiva da Petróleo Brasileiro S.A. (Petrobras) em situação de potencial conflito de interesses, bem como da extensão e suficiência das medidas mitigadoras adotadas pela área de Compliance da Petrobras acerca da matéria. Conhecimento. Improcedência. Arquivamento.

REPRESENTAÇÃO (REPR)

Secretaria de Controle Externo do Sistema Financeiro Nacional (SecexFinan).

Trata-se de representação formulada pela SecexEstataisRJ, a fim de que seja apurada a indicação de membro para a Diretoria Executiva da Petróleo Brasileiro S.A. (Petrobras) em situação de potencial conflito de interesses, bem como da extensão e suficiência das medidas mitigadoras adotadas pela área de Compliance da Petrobras acerca da matéria.
Este processo foi constituído como apartado do TC-Processo 018.083/2018-8, da relatoria do Ministro José Mucio Monteiro, que cuidou de fiscalização realizada na Petrobras com o objetivo de verificar a adequação e observância, por parte das entidades estatais, dos requisitos, condições e vedações, estabelecidos na Lei 13.303/2016 para exercer as funções de administrador ou membro de Conselho Fiscal, e que será apreciado no mérito na sessão extraordinária de caráter reservado de hoje, sob a minha relatoria, em sucessão ao relator anterior.
Ao analisar a matéria, a SecexFinanças, em pareceres uniformes, formulou a seguinte proposta de encaminhamento (peças 27/28) :
a) conhecer da presente representação, satisfeitos os requisitos de admissibilidade previstos nos arts. 235 e 237, inciso III, do Regimento Interno deste Tribunal, e no art. 103, § 1º da Resolução - TCU 259/2014, para, no mérito, considerá-la improcedente; 
b) comunicar à Petrobras e ao representante a decisão que vier a ser adotada nestes autos; 
c) arquivar os presentes autos, nos termos do art. 237, parágrafo único, c/c o art. 250, inciso I, do Regimento Interno/TCU;
d) manter as restrições de divulgação de informações confidenciais constantes destes autos, quais sejam, relatórios de BCI apresentados e atas de reunião, com fulcro no art. 31, § 1º, inciso I, da Lei 12.527/2011 (Lei de Acesso à Informação) .
Manifesto-me integralmente de acordo com a proposta da SecexFinanças.
Com efeito, como bem concluiu a unidade técnica, não houve ilegalidades ou irregularidades na Petrobras relacionadas à indicação do Sr. Nelson Luiz Costa para ocupar o cargo de diretor executivo da entidade no período de 21/5/2018 a 31/12/2018.
O Sr. Nelson Luiz Costa preencheu os requisitos necessários e respeitou os impedimentos aplicáveis para assumir o cargo em diretoria executiva da Petrobras, tendo sido aprovada em assembleia a sua dispensa relativamente à restrição para ocupar cargo na entidade por conta de ter prestado serviço a empresa concorrente no mercado em momento pretérito, no caso de atuação como CEO da BG América do Sul, com amparo, inclusive, no art. 147, § 3º, da Lei 6.404/76.
Além disso, a Petrobras, com amparo no art. 156 da Lei 6.404/76 e no art. 4º da Lei 12.813/2013, adotou medidas mitigadoras que, conforme fazem prova os documentos juntados aos presentes autos, foram devidamente cumpridas, relativamente ao fato de o Sr. Nelson Luiz Costa ter atuado como membro do Conselho de Administração e Presidente do Comitê de Responsabilidade Corporativa do grupo Compass, cuja subsidiária integral brasileira - GR Serviços e Alimentação - teve contratos mantidos com a Petrobras.
Conforme informado pela estatal, a nomeação do Sr. Nelson Luiz Costa Silva como membro da Diretoria Executiva da Petrobras foi precedida de avaliação dos critérios de integridade e compliance, o que se denomina como "Background Check de Integridade", e foram observados os requisitos mínimos e impedimentos para participação em cargos da administração, trazidos pela Lei 13.303/2016, de 30/6/2016. 
Acrescentou ainda que não se aplicam ao presente caso as hipóteses de impedimento previstas no art. 6° c/c o art. 2° da Lei 12.813/2013, que "Dispõe sobre o conflito de interesses no exercício de cargo ou emprego do Poder Executivo federal e impedimentos posteriores ao exercício do cargo ou emprego", porquanto o Sr. Nelson Luiz Costa Silva não exercia cargo/função em uma empresa estatal antes de atuar como diretor da Petrobras, ou seja, não era considerado agente público, para os fins da referida Lei.
Portanto, como se vê, não foram constatadas irregularidades na indicação do Sr. Nelson Luiz Costa para ocupar o cargo de diretor executivo da Petrobras, motivo pelo qual a presente representação deve ser julgada improcedente.
Em face do exposto, acolho os pareceres uniformes da SecexFinanças e voto por que o Tribunal adote a deliberação que ora submeto à apreciação do Plenário.
TCU, Sala das Sessões, em 7 de julho de 2021.
RAIMUNDO CARREIRO 
Relator